臺灣高等法院高雄分院民事判決
111年度家上字第16號
上  訴  人  Ａ０１  

被上訴人    Ａ０２  
訴訟代理人  矯恆毅律師（法扶律師）
上列當事人間請求離婚事件，上訴人對於民國110年12月27日臺
灣屏東地方法院110年度婚字第176號第一審判決提起上訴，本院
於111年6月1日言詞辯論終結，判決如下：
    主  文
上訴駁回。
第二審訴訟費用由上訴人負擔。
原判決主文第二項關於酌定未成年子女甲○○、乙○○權利義務之行
使或負擔，變更為：兩造所生未成年子女甲○○、乙○○權利義務之
行使或負擔，由兩造共同任之，並由上訴人擔任主要照顧者，得
單獨決定如附件所示事項，其餘事項由兩造共同決定。
    事實及理由
一、被上訴人主張：兩造於民國100年5月10日結婚，婚後育有未
    成年子女甲○○、乙○○。上訴人於104年經營改裝車行，因經
    營失敗致負債累累，且以被上訴人之信用卡刷卡換現金，致
    被上訴人積欠龐大卡債，危及家庭生計，兩造為此爭吵不休
    ，夫妻關係漸行漸遠，形同陌路。因上訴人工作不穩定，被
    上訴人為上訴人背負上開卡債而不堪負荷，遂於109年1月間
    決心離家，詎上訴人拉住被上訴人，將被上訴人之物品摔在
    地上、強壓被上訴人在床；上訴人復於109年5月6日20時25
    分許，在居所地與被上訴人討論離婚事宜時，因聽聞未成年
    子女呼喊媽媽，憤而拉扯被上訴人，不讓被上訴人離開，亦
    阻止被上訴人報警，致被上訴人恐懼不已，被上訴人母親稍
    後前往該處所欲載被上訴人，上訴人又強行拉被上訴人至二
    樓，並揚言不會讓被上訴人離開，復搶走被上訴人之背包、
    手機及機車鑰匙，且拒絕被上訴人探視未成年子女，已發生
    家庭暴力事件，經原法院核發109年度司暫家護字第342號民
    事暫時保護令、109年度家護字第432 號民事通常保護令（
    下稱系爭保護令）。再者，兩造已自109年1月起分居迄今，
    期間彼此毫無良性互動，婚姻僅徒具外觀，實質上已無夫妻
    共同生活，且無回復之可能，爰依民法第1052條第1項第3款
    、第2項規定，擇一請求判准兩造離婚。又自兩造分居後，
    未成年子女係與上訴人同住，由上訴人照顧者迄今，然其等
    尚屬年幼，仍需被上訴人之關懷，由兩造共同任親權人，由
    上訴人擔任主要照顧者，對於未成年子女之發展較為有利，
    並酌定如原判決附表（下稱附表）之會面交往方式。並聲明
    ：㈠准兩造離婚；㈡兩造所生未成年子女甲○○、乙○○權利義務
    之行使或負擔，由兩造共同任之，並由上訴人擔任主要照顧
    者；㈢被上訴人得依附表所示時間方式與未成年子女會面交
    往。
二、上訴人則以：被上訴人不應僅因上訴人生意失敗及無法給予
    想要的生活就想離婚、離家，兩造於109年1月分居前之婚姻
    生活尚屬正常，上訴人懷疑被上訴人係因盧姓男子而欲離婚
    。又上訴人固有因情緒不穩，而於109年1月間、同年5月6日
    拉扯被上訴人，經核發系爭保護令，但上訴人仍希望與被上
    訴人維持婚姻共同生活等語，資為抗辯。
三、原審判准兩造離婚，並酌定兩造所生未成年子女甲○○、乙○○
    權利義務之行使或負擔，由兩造共同任之，並由上訴人擔任
    主要照顧者，被上訴人得依附表所示時間方式與未成年子女
    會面交往。上訴人不服，提起上訴，其上訴聲明：㈠原判決
    廢棄；㈡被上訴人在第一審之訴駁回。被上訴人答辯聲明：
    上訴駁回。
四、兩造不爭執事項：
　㈠兩造於100 年5 月10日結婚，婚後育有未成年子女甲○○、乙○
    ○。
　㈡兩造已自109年1月間分居迄今，分居期間，未成年子女係與
    上訴人同住，由上訴人任主要照顧者。
　㈢被上訴人前以上訴人於109年1月間、同年5月6日對其實施家
    庭暴力行為，聲請核發保護令，經原法院核發系爭保護令。
五、被上訴人依民法第1052條第1項第3款、第2項規定，擇一請
    求判決離婚，是否有據？　　　
　㈠按有民法第1052條第1項以外之重大事由，難以維持婚姻者，
    夫妻之一方得請求離婚。但其事由應由夫妻之一方負責者，
    僅他方得請求離婚，民法第1052條第2項明文規定。所謂「
    有前項以外之重大事由，難以維持婚姻者」，係以婚姻是否
    已生破綻而無回復之希望為其判斷之標準。又婚姻是否已生
    破綻無回復之希望，則應依客觀之標準，即難以維持婚姻之
    事實，是否已達於倘處於同一境況，任何人均將喪失維持婚
    姻之意願而定。至於離婚之事由若可歸責於夫妻雙方時，則
    應衡量比較雙方之有責程度，如雙方之有責程度相同，則雙
    方均得請求離婚，以符公平，且符合民法第1052條第2項規
    定之立法目的。再婚姻係以夫妻共同生活為目的，夫妻雙方
    應以誠摯互信為基礎，相互扶持，共同建立和諧美滿之家庭
    ，倘雙方因理念上之重大差異，互不往來，形同陌路，婚姻
    關係誠摰互信之感情基礎，已經不復存在，依一般人之生活
    經驗處於同一境況，均將喪失維持婚姻之意欲，應認顯然難
    期修復，雙方共同生活的婚姻目的已經不能達成，應認符合
    民法第1052條第2項所定難以維持婚姻之重大事由。　
　㈡被上訴人主張上訴人婚後經營改裝車行，因經營失敗致負債
    累累，更以被上訴人之信用卡刷卡換現金，致被上訴人積欠
    龐大卡債，兩造為此爭吵不休，被上訴人因不堪負荷上開卡
    債，嗣於109年1月間，被上訴人因不堪負荷上開卡債而欲離
    家時，上訴人竟拉扯被上訴人，將被上訴人物品摔在地上、
    強壓被上訴人在床，兩造於109年5月6日晚上討論離婚事宜
    時，上訴人復有拉扯被上訴人、不讓被上訴人離開、阻止被
    上訴人報警之家庭暴力行為，且自兩造分居後，彼此間無良
    性互動等情，業據提出系爭保護令、LINE對話、信用卡刷卡
    紀錄及信用卡帳單為證（原審卷第17至19頁、本院卷第191
    至215頁），為上訴人所不爭執，被上訴人主張之上開事實
    ，自堪認屬實。至上訴人抗辯被上訴人頻繁與盧姓男子一同
    出遊登山，二人間似有不正常之交往云云，固提出健行筆記
    APP之截圖資料、相片為憑（本院卷第21至121、235至259頁
    ），然為被上訴人否認，且由上訴人提出之健行筆記APP之
    截圖資料、相片內容，尚無從勾稽被上訴人與盧姓男子有經
    常一起登山或其他逾越普通朋友交往分際行為之情形，是上
    訴人此部分抗辯，尚不足採信。
  ㈢本院審酌兩造婚後因負債、積欠卡債等經濟問題經常爭吵，
    被上訴人為此於109年1月間離家，固難認有正當理由，惟上
    訴人為阻止被上訴人離去，竟以暴力方式拉扯、強壓被上訴
    人及丟擲被上訴人物品，於109年5月6日兩造商討離婚時，
    上訴人復未能控制其情緒，而有拉扯被上訴人、不讓被上訴
    人離開、阻止被上訴人報警之行為，亦有可歸責性，且兩造
    自109年1月分居迄今已2年多，互無嘗試溝通、修復關係之
    積極舉動或言行等情，認為兩造對於彼此婚姻關係，均已無
    任何經營舉動，徒有夫妻之名而無夫妻之實，確實難期維繫
    婚姻，且兩造就已破裂之關係，並無積極修復關係之舉，任
    令婚姻持續惡化，導致未能繼續維持本件婚姻，客觀上任何
    人倘處於此同一情況，均將喪失維持婚姻之意願，是兩造婚
    姻確已生破綻，而無回復之希望，有難以維持之重大事由，
    此事由之發生可歸責於兩造，且上訴人施以暴力行為，有責
    程度較高。從而，被上訴人依民法第1052條第2項規定，請
    求判決離婚，洵屬有據，至其併依同條第1項第3款規定請求
    離婚部分，即不再予審酌，附此敘明。
六、關於兩造所生未成年子女權利義務行使或負擔部分：
  ㈠按夫妻離婚者，對於未成年子女權利義務之行使或負擔，依
    協議由一方或雙方共同任之。未為協議或協議不成者，法院
    得依夫妻之一方、主管機關、社會福利機構或其他利害關係
    人之請求或依職權酌定之。法院為前條裁判時，應依子女之
    最佳利益，審酌一切情狀，尤應注意下列事項：⒈子女之年
    齡、性別、人數及健康情形。⒉子女之意願及人格發展之需
    要。⒊父母之年齡、職業、品行、健康情形、經濟能力及生
    活狀況。⒋父母保護教養子女之意願及態度。⒌父母子女間或
    未成年子女與其他共同生活之人間之感情狀況。⒍父母之一
    方是否有妨礙他方對未成年子女權利義務行使負擔之行為。
    ⒎各族群之傳統習俗、文化及價值觀。前項子女最佳利益之
    審酌，法院除得參考社工人員之訪視報告或家事調查官之調
    查報告外，並得依囑託警察機關、稅捐機關、金融機構、學
    校及其他有關機關、團體或具有相關專業知識之適當人士就
    特定事項調查之結果認定之，民法第1055條第1項、第1055
    條之1分別定有明文。又法院為審酌子女之最佳利益，得徵
    詢主管機關或社會福利機構之意見、請其進行訪視或調查，
    並提出報告及建議，家事事件法第106條第1項亦定有明文。
  ㈡兩造於婚姻關係存續期間育有未成年子女甲○○、乙○○，對於
    未成年子女權利義務之行使或負擔，未為協議由一方或雙方
    共同任親權人，法院自得依被上訴人之聲請酌定之。經原審
    囑託屏東縣政府委託社團法人屏東縣社會工作者協會、社團
    法人基督教家庭服務協會訪視兩造及未成年子女，有訪視調
    查在卷可稽（原審卷第59至61、68、69頁），其調查結果略
    以：
　　1.親職能力評估：未成年子女出生後，原由兩造共同照顧及
      負擔開銷，兩造分居後，主要由上訴人照顧未成年子女日
      常生活及負擔生活開銷。上訴人現工作之收入雖不穩定，
      然尚能平均分配於每月家中開支，足以負擔未成年子女開
      銷，並了解未成年子女生活狀態，且支持系統可提供相關
      照顧資源，評估上訴人親職能力尚佳。被上訴人離家約3
      年，長期未與未成年子女生活與同住，不了解未成年子女
      身心狀況及就學庶務現況，被上訴人為電子工廠作業員，
      目前工作收入穩定，收入微薄，但仍願負擔未成年子女生
      活費，與上訴人共盡扶養義務，被上訴人有良好之家族支
      持系統，其父母願配合未成年子女來訪之陪伴照顧需求，
      其手足亦可提供臨時性照顧。
　　2.親職時間評估：上訴人工作時間會依未成年子女作息做調
      配，日常由上訴人親自接送未成年子女上、放學、參與學
      校活動，亦會安排假日時間帶未成年子女進行親子休閒活
      動，評估上訴人親職時間充足。
　　3.照護環境評估：上訴人住處生活機能尚可，屋內整體空間
      適中，尚屬通風，採光尚可，雖尚未有規劃乙○○獨立使用
      之空間，然因乙○○尚年幼，現暫無此必要，惟因當天訪視
      於一樓神明廳，煙味較重，故評估上訴人照護環境尚無不
      適合未成年子女居住之處。被上訴人所住房屋為家人自有
      ，未成年子女來訪有居住空間。
　　4.教育規劃評估：上訴人表示住處距離九如國小及三多國小
      一樣，會選擇讓甲○○就讀三多國小，係因學生人數較少，
      老師較能隨時顧到學生狀況，未來規劃讓甲○○就讀九如國
      中，乙○○目前就讀林肯幼兒園，離住家近且師資優，未來
      會乙○○就讀三多國小，評估上訴人教育規劃並無不妥。
　　5.未成年子女意願之綜合評估：與未成年子女進行會談後，
      得知目前未成年子女實際由上訴人擔任主要照顧者，上訴
      人於日常照顧及教養尚無明顯不適之行為，上訴人亦會於
      假日時替未成年子女安排休閒娛樂，未成年子女尚適應現
      生活模式。
　　6.整體性評估：未成年子女出生後，原由兩造共同照顧及負
      擔開銷，兩造自109年1月起分居後，主要由上訴人照顧未
      成年子女日常生活及負擔開銷，上訴人之收入尚能負擔未
      成年子女生活開銷，且其了解未成年子女生活狀態，支持
      系統可提供相關照顧協助，其親職能力尚佳、親職時間充
      足、教育規劃並無不適之處，親權意願及探視意願皆無不
      友善，亦尚符合未成年子女正向之利益，評估其尚適任主
      要親權人。被上訴人經濟狀況、支持系統、居住環境均穩
      定，惟親職能力方面，因2年多未見未成年子女，較為生
      疏。
　㈢本院綜合上情，認為兩造均無不適任親權人之處，並審酌兩
    造之親職能力、經濟能力、任親權人意願、親子間之感情親
    疏、支持系統，暨自兩造於109年1月分居迄今，未成年子女
    係與上訴人同住，由上訴人擔負照顧之責，未成年子女對此
    照顧模式並無不適應情況等一切情狀，認為未成年子女權利
    義務之行使或負擔，應由兩造共同任之，由上訴人擔任主要
    照顧者，較符合未成年子女之最佳利益。惟為免兩造就特定
    事項久未能取得共識，徒增爭執，妨礙互信，並影響未成年
    子女之權益，是就有關附件所示事項，由主要照顧者即上訴
    人單獨決定，其餘事項由兩造共同決定，較為妥適。
七、關於兩造與未成年子女會面交往部分： 
    按法院得依請求或依職權，為未行使或負擔權利義務之一方
    酌定其與未成年子女會面交往之方式及期間，民法第1055條
    第5項前段定有明文。法院酌定父母對於未成年子女權利義
    務之行使或負擔時，得命交付子女、容忍自行帶回子女、未
    行使或負擔權利義務之一方與未成年子女會面交往之方式及
    期間，亦為家事事件法第107條第1項所明定。希冀藉此「會
    面交往權」之規定，使未取得親權之他方父母，於離婚後得
    繼續與其子女保持聯繫，瞭解子女之生活狀況，看護子女順
    利成長，此不僅為父母之權利，亦有益於子女身心發展，蓋
    父母縱已仳離，仍宜儘量使子女有機會接受父母雙方感情之
    滋潤。又適當之會面交往，不惟不害及子女之利益，反而可
    彌補子女因父母離婚造成之不幸，倘無探視會面機會，或任
    由兩造約定之探視子女期間方式過於疏離、不足或未完整適
    當而足為影響子女與父母間之互動者，甚而造成離婚後父母
    互動間之爭執，則為長久以來勢必將造成子女與未任親權之
    父母關係疏離，如此非子女之福，對於未任親權之他方而言
    亦不公平。查甲○○、乙○○權利義務之行使或負擔經酌定由兩
    造共同任之，並由上訴人擔任主要照顧者，則原審考量甲○○
    、乙○○之最佳利益、年紀、兩造親權行使之現狀等情，酌定
    被上訴人與甲○○、乙○○之會面交往方式如附表所示，核無不
    合。
八、綜上所述，被上訴人依民法第1052條第2項及第1055條之規
    定，請求判准兩造離婚，及酌定對於甲○○、乙○○權利義務之
    行使或負擔，由兩造共同任之，並由上訴人擔任主要照顧者
    ，暨酌定被上訴人與未成年子女會面交往方式，為有理由，
    應予准許。原審就此部分為被上訴人勝訴之判決，核無不合
    ，上訴意旨指摘原判決此部分不當，求予廢棄改判，為無理
    由，應予駁回。又原判決關於酌定兩造就甲○○、乙○○權利義
    務行使及負擔之方式，尚非適當，應予調整，惟此部分既屬
    法院得依職權酌定之事項，爰不廢棄原判決，依職權變更如
    主文第3項所示。又本件事證已臻明確，兩造其餘攻擊防禦
    方法、證據與判決之結果不生影響，爰不一一論列，附此敘
    明。
九、據上論結，本件上訴為無理由，判決如主文。 
中　　華　　民　　國　　111 　年　　6 　　月　　22　　日
                            家事法庭
                                審判長法  官  魏式璧
                                      法  官  賴文姍
                                      法  官  黃悅璇
以上正本證明與原本無異。
如對本判決上訴，須於判決送達後20日內向本院提出上訴狀，其
未表明上訴理由者，應於上訴後20日內向本院提出上訴理由書（
均須按他造當事人之人數附繕本）。
上訴時應提出委任律師或具有律師資格之人之委任狀，並依附註
條文規定辦理。如委任律師提起上訴者，應一併繳納上訴審裁判
費。
中　　華　　民　　國　　111 　年　　6 　　月　　22　　日
                                      書記官  黃楠婷
附註：
民事訴訟法第466 條之1 ：
對於第二審判決上訴，上訴人應委任律師為訴訟代理人，但上訴
人或其法定代理人具有律師資格者，不在此限。
上訴人之配偶、三親等內之血親、二親等內之姻親，或上訴人為
法人、中央或地方機關時，其所屬專任人員具有律師資格並經法
院認適當者，亦得為第三審訴訟代理人。
第1 項但書及第2 項情形，應於提起上訴或委任時釋明之。


附件：
一、子女之住所地及居所地（含戶籍遷移登記）。
二、子女就學、學區相關事宜。
三、一般醫療照護事項。
四、請領各項補助、助學貸款。
五、在郵局、銀行之開戶事宜及帳戶變更事宜。
六、辦理子女全民健康保險（眷保）轉保、加保、退保事宜。
七、辦理子女商業保險加保、退保、理賠事宜。
八、辦理子女護照、出國旅遊事宜。